ACORDAO-COMPLETO-2383312

ACÓRDÃO 2636/2019 ATA 42/2019 - PLENÁRIO

VISTOS, relatados e discutidos estes autos de representação autuada pela Secretaria de Fiscalização de Pessoal a fim de avaliar possíveis incompatibilidades do regime de teletrabalho com as competências legais, o regime jurídico e as atribuições dos membros da Defensoria Pública da União (DPU) , instituição regida pela Lei Complementar 80/1994, bem como verificar eventuais excessos no uso desse instituto;
ACORDAM os Ministros do Tribunal de Contas da União, reunidos em sessão Plenária, diante das razões expostas pelo relator, e com fundamento nos arts. 16, inciso V, e 237 do Regimento Interno do TCU, em:
9.1. conhecer e considerar procedente a presente representação;
9.2. com fulcro no art. 71, inciso IX, da Constituição Federal de 1988, c/c o art. 45 da Lei 8.443/1992, assinar o prazo de 15 (quinze) dias para que a Defensoria Pública da União adote as providências necessárias ao desfazimento da Resolução CSDPU 101/2014, por estar em desacordo com as incumbências fixadas no art. 134 da Constituição Federal e com os objetivos funções institucionais firmadas nos arts. 3º e 4º da Lei Complementar 80/1994;
9.3. determinar à Secretaria de Fiscalização de Pessoal que instaure processo para avaliar a ocorrência de circunstâncias semelhantes na Advocacia-Geral da União;
9.4. encaminhar esta deliberação para o Conselho Nacional de Justiça e para o Conselho Nacional do Ministério Público, para que adotem as medidas pertinentes; 
9.5. dar ciência deste acórdão à Defensoria Pública da União.

Representação com vistas a avaliar possíveis incompatibilidades do regime de teletrabalho com as competências legais, o regime jurídico e as atribuições dos membros da Defensoria Pública da União, bem como verificar eventuais excessos no uso desse instituto.

Defensoria Pública da União (DPU).

3. Representante: Secretaria de Fiscalização de Pessoal do Tribunal de Contas da União.

13.1. Ministros presentes: Ana Arraes (na Presidência), Walton Alencar Rodrigues, Benjamin Zymler, Raimundo Carreiro, Bruno Dantas (Relator) e Vital do Rêgo.
13.2. Ministro-Substituto convocado: Augusto Sherman Cavalcanti.
13.3. Ministros-Substitutos presentes: Marcos Bemquerer Costa, André Luís de Carvalho e Weder de Oliveira.

BRUNO DANTAS

Por retratar com propriedade as principais ocorridas nos presentes autos, adoto como relatório o acervo instrutivo produzido pela Secretaria de Fiscalização de Pessoal – Sefip (peça 9) , que contou com a anuência do corpo diretivo daquela unidade (peças 10 e 11) :
“INTRODUÇÃO
Cuidam os autos de representação formulada por esta Secretaria de Fiscalização de Pessoal (Sefip) , em cumprimento à proposta do Ministro Bruno Dantas, aprovada pelo Plenário deste Tribunal, com vistas a avaliar possíveis incompatibilidades “do regime de teletrabalho com as competências legais, o regime jurídico e as atribuições dos membros da Defensoria Pública da União, instituição regida pela lei complementar 80, bem como verificar eventuais excessos no uso desse instituto” (peça 1) .
HISTÓRICO
Na Sessão Ordinária do Plenário de 20/2/2019, o Ministro Bruno Dantas submeteu àquele Colegiado proposta de fiscalização com vista a analisar a situação reproduzida a seguir (peça 3) :
Trago a este Plenário solicitação de realização de ação de controle com vistas a analisar a possibilidade jurídica, a compatibilidade de atribuições e eventuais abusos cometidos por agentes públicos federais integrantes de instituições com organização e competências regidas por lei complementar, como a Defensoria Pública da União, que integra a lista de unidades jurisdicionadas da qual sou Relator. 
Não estou a colocar em xeque o regime de teletrabalho, visto que é evidente existirem situações no serviço público plenamente compatíveis com essa modalidade e com benefícios para o interesse público, mediante aumento de produtividade e redução de gastos administrativos. 
No entanto, no caso de uma carreira dessa natureza, referidos agentes gozam de prerrogativas e garantias diferenciadas, além de independência e autonomia orgânicas, estritamente associadas ao exercício de seus deveres constitucionais, múnus público que, possivelmente, pode se revelar incompatível com trabalhos a distância. 
Não são raras as notícias de agentes públicos dessa residindo e exercendo atividades a partir do exterior, o que demanda apuração com vistas a verificar possível prejuízo ao interesse público na situação concreta. Parece-me questionável que um defensor público, cujo papel é representar e assistir juridicamente a população menos favorecida, consiga exercer plenamente suas atribuições em regime integral de teletrabalho exercido no exterior. 
Diante desse cenário, considerando a relevância dos fatos levantados e a possibilidade de identificação de irregularidades em casos concretos a serem analisados, esta Sefip autuou a presente representação com o objetivo de adotar as devidas providências fiscalizatórias acerca da matéria.
A fim de esclarecer tais supostas irregularidades, esta unidade técnica diligenciou a DPU para que encaminhasse (peças 4 e 7) :
Cópia dos normativos que regulamentam a realização de atividades e atribuições dos membros dessa Defensoria na modalidade teletrabalho (fundamentação legal que ampara a atividade de teletrabalho no país e no exterior) ;
Tendo em vista a incumbência da Defensoria Pública da União de prestar assistência jurídica, judicial e extrajudicial, aos necessitados, solicita-se informar quais atividades e atribuições dessa Defensoria (fluxo das principais atividades) e quais seriam compatíveis com o regime de teletrabalho;
Como são estipuladas as metas das atividades realizadas por membros dessa Defensoria na modalidade teletrabalho; e quais os instrumentos de controle são utilizados para aferir o atingimento dessas metas;
Para os últimos três meses, informar quais foram as metas estipuladas para os membros dessa Defensoria que realizam suas atividades em regime de teletrabalho, confrontando-as com aquelas estipuladas para os demais defensores da União;
Informar o quadro atual de membros da carreira da Defensoria Pública da União, especificando quantos desses defensores realizam suas atividades na modalidade teletrabalho, e, desses últimos, quantos exercem suas atividades a partir do exterior;
Para os últimos três meses, apenas para os defensores que realizam suas atividades na modalidade teletrabalho, encaminhar os documentos que atestaram o atingimento das respectivas metas estabelecidas;
Esclarecimentos adicionais que achar necessários.
Em resposta, a unidade jurisdicionada encaminhou as informações e esclarecimentos requeridos mediante o Ofício 3/2019 – DPU/SGCIA DPGU, de 9/7/2019 (peça 8) .
Isto posto, antes de dar prosseguimento ao feito, mediante a análise da resposta do órgão, realizar-se-ão os exames de admissibilidade e sumário, conforme determina os artigos 103 e 106 da Resolução-TCU 259, de 7/5/2014.
EXAME DE ADMISSIBILIDADE
Deve-se registrar que a representação preenche os requisitos de admissibilidade constantes no art. 235 do Regimento Interno do TCU, haja vista a matéria ser de competência do Tribunal, referir-se a responsáveis sujeitos a sua jurisdição, estar redigida em linguagem clara e objetiva, conter nome legível, qualificação do representante, bem como encontrar-se acompanhada do indício concernente à irregularidade ou ilegalidade.
Ademais, a Secretaria de Fiscalização de Pessoal possui legitimidade para representar ao Tribunal, conforme disposto no art. 237, VI, do RI/TCU. Assim como foi formulada por esta unidade técnica em decorrência de proposta do Ministro Bruno Dantas, aprovada pelo Plenário deste Tribunal.
Dessa forma, a representação poderá ser apurada, para fins de comprovar a sua procedência, nos termos do art. 234, § 2º, segunda parte, do RI/TCU, aplicável às representações nos termos do parágrafo único do art. 237 do mesmo normativo.
EXAME SUMÁRIO	
Considerando o disposto no caput do art. 106 da Resolução-TCU 259, de 7/5/2014, as unidades técnicas do Tribunal devem realizar exame sumário acerca do risco para as unidades jurisdicionadas, da materialidade e da relevância dos fatos noticiados.
Em relação ao risco, entende-se que os fatos apresentados podem gerar danos ao erário, tendo em vista possíveis irregularidades no pagamento de remuneração a Defensores Públicos da União sem a devida contraprestação de serviços prestados.
Em termos de materialidade, embora não haja informações precisas quanto a esse requisito, o subsídio dos membros da Defensoria Pública da União, que gira entorno de 30 mil reais (Lei 13.412/2016) , aponta para um volume expressivo de recursos. Por último, a relevância dos fatos está associada a possíveis consequências na prestação de assistência jurídica, judicial e extrajudicial, aos necessitados, assim como, desacreditar utilização da modalidade de teletrabalho como instrumento para melhorar a gestão pública.
Por essas razões, em exame sumário, entende-se que os fatos noticiados na representação podem ser considerados de alto risco, relevância e materialidade, cabendo o prosseguimento do processo, nos termos do inciso II do § 3º do art. 106 da Resolução-TCU 259/2014.
EXAME TÉCNICO
A modalidade de prestação de serviços a distância decorre da modernização das relações de trabalho. É uma realidade que resulta dos avanços tecnológicos, em que se reconhecem vantagens tanto para o empregador como para o empregado, muito embora ainda gere certas polêmicas.
No setor privado, desde o ano 2011, com o advento da Lei 12.551/2011, a legislação trabalhista equiparou os efeitos de subordinação entre o trabalho presencial com aquele realizado a distância, por meio de sistemas de informação e tecnológicos (art. 6º da Consolidação das Leis do Trabalho - CLT) .
Posteriormente, com a recente reforma trabalhista introduzida pela Lei 13.467/2017, o legislador acrescentou à CLT um capítulo relativo ao teletrabalho (arts. 75-A a 75-E) . De acordo com o art. 75-B, considera-se teletrabalho a prestação de serviços preponderantemente fora das dependências do empregador, mediante a utilização de tecnologias de informação e de comunicação necessárias a prestação dos serviços.
Da mesma forma, o setor público vem buscando se adequar às novas tendências de mercado mediante o uso da tecnologia em favor da eficiência da prestação dos serviços públicos e da gestão pública, economicidade e bem-estar do servidor. Nesse cenário, diversas entidades e órgãos públicos passaram a adotar a modalidade de teletrabalho, a exemplo do TCU (Portaria-TCU 101, de 8/3/2019) , Ministério Público (Resolução-CNMP 157, de 31/1/2017) , órgãos do Poder Judiciário (Resolução-CNJ 227, de 15/6/2016) , órgãos do Poder Executivo (Instrução Normativa 1, de 31/8/2018) , entre outros.
Esta tendência decorre da crescente virtualização dos processos administrativos e judiciais, tendo como resultado novos processos de trabalho. Nesse cenário, o teletrabalho permite a flexibilização do tempo e quebra de barreiras geográficas, além de resultar na redução de custos administrativos e aumento de produtividade. Sem dúvida, as novas tecnologias permitem promover maior mobilidade nas atividades desenvolvidas pelo serviço público.
Ao compulsar os mencionados normativos, verifica-se que os mesmos não se diferenciam substancialmente uns dos outros. De modo geral, o teletrabalho no setor público é definido como a modalidade de trabalho realizado fora das dependências da unidade, mediante o uso de equipamentos e tecnologias que permitam a plena execução das atribuições remotamente, dispensado do controle de frequência. 
No mais, os normativos apresentam requisitos comuns para possibilitar a implementação do teletrabalho, quais sejam: i) as atividades e atribuições não podem exigir a presença física do servidor público; ii) é uma faculdade da Administração Pública, cuja implementação deve observar o juízo de conveniência e oportunidade iii) ausência do controle de jornada; iv) não pode implicar na redução ou capacidade de funcionamento de serviços de atendimento ao público; v) capacidade de o servidor cumprir as atividades nos prazos acordados; e vi) mecanismos para fiscalização da conduta profissional do servidor mediante requisitos objetivos.
Neste ponto, antes de se prosseguir, cumpre registrar que para efeitos desta instrução, optou-se em tratar os conceitos de teletrabalho, “trabalho a distância” ou “trabalho remoto” como sinônimos. Ainda que eles possam ter algumas diferenças no aspecto formal, o que interessa para as análises é o fato de o servidor público realizar suas atividades preponderantemente fora das dependências de sua unidade de lotação, sendo esta uma característica comum a todas modalidades citadas. 
Teletrabalho realizado por membros da DPU - Resolução CSDPU 101/2014
Por meio da Resolução CSDPU 101, de 3/11/2014, o Conselho Superior da Defensoria Pública da União regulamentou e estabeleceu orientações gerais acerca da realização de atividades, tarefas e atribuições pelos membros da Carreira de Defensor Público Federal na modalidade de trabalho a distância (peça 8, p. 5) .
A Resolução foi editada com base na competência do CSDPU em exercer o poder normativo no âmbito da DPU (art.10, inciso I, da LC 80/1994) . Assim como, em regramentos previstos na Lei 8.112/1990, aplicados subsidiariamente aos Defensores Públicos Federais (art. 136 da LC 80/1994) .
Conforme previsto nos artigos 1º e 1º-A da Resolução CSDPU 101/2014, o trabalho a distância pode ser concedido em duas situações distintas. A primeira (art. 1º) , é para acompanhamento do cônjuge/companheiro ou por motivo de saúde, que visa resguardar a unidade familiar e a saúde de seus membros. A segunda (art. 1º-A) , é para possibilitar a participação dos defensores públicos em curso de mestrado, de doutorado ou de pós-doutorado, no interesse da Administração.
Cabe salientar que os Defensores que se submetem a esta modalidade de trabalho não alteram a base territorial do Ofício a qual está lotado. Esta exigência visa adequar a inamovibilidade do Defensor com o trabalho a distância. A inamovibilidade é uma garantia que objetiva assegurar a independência funcional do Defensor. Esta garantia encontra-se expressa no § 1º do art. 134 da Constituição Federal, assim como no art. 34 da LC 80/1994, assegurando a permanência do Defensor no Ofício a qual foi lotado, de modo a não ser removido sem motivos devidamente justificados e incontestável interesse público.
Portanto, o trabalho a distância não descaracteriza o instituto da inamovibilidade. Desta forma, é possível termos um Defensor atuando remotamente de uma base geograficamente distinta de seu Ofício de lotação, sem que o mesmo deixe de ter sua garantia resguardada.
Cumpre salientar que nos “considerandos” da Resolução CSDPU 101/2014, que indicam as justificativas e fundamentos jurídicos-legais que levaram a edição da norma, evidencia-se a promoção do princípio da eficiência (art. 37 da CF/1988) , a implantação do sistema eletrônico, bem como “adequar a inamovibilidade dos Defensores Públicos Federais e os princípios legais e constitucionais que resguardam a unidade familiar e a saúde dos membros da Defensoria Pública da União e de seus dependentes”.
Por seu turno, consoante o art. 2º da Resolução, o trabalho a distância “é medida excepcional e exclui as atividades em que a presença física do Defensor Público Federal seja estritamente necessária na unidade de lotação”, cabendo ao Defensor Público-Geral Federal analisar se o requerimento do interessado se enquadra nos requisitos da aludida Resolução. Isto quer dizer que o teletrabalho não pode ser concedido exclusivamente pela vontade do Defensor, mas deve observar, além dos requisitos da norma, o juízo de conveniência e oportunidade apreciado pela autoridade máxima da DPU. Entretanto, da decisão do Defensor Público-Geral Federal, caberá recurso, cuja apreciação compete ao CSDPU.
Como se vê, tendo em vista sua excepcionalidade, a concessão do teletrabalho no âmbito da DPU se reveste de um maior formalismo, quando comparada com os outros órgãos que adotaram tal modalidade de trabalho. Isto deve ocorrer porque grande parte das atividades desempenhadas pelos Defensores Públicos está ligada direta ou indiretamente ao atendimento presencial dos necessitados, o que não permitiria, em tese, adotar o teletrabalho nestas áreas.
Por sua vez, o art. 5º estabelece medidas compensatórias ao Defensor que exercer trabalho a distância. Como exemplo, o artigo cita o aumento na distribuição ordinária de processos não superior a 50% da distribuição original. Neste caso, depreende-se que a intenção da norma é equiponderar o custo operacional do trabalho presencial com aquele realizado remotamente, mediante a exigência de incremento da produção. Ressalte-se que na atuação a distância para cursar mestrado ou doutorado, em regra, não há medida compensatória (art. 5º, parágrafo único) .
A norma também prevê que o trabalho a distância ocorrerá, preferencialmente, em localidade onde haja unidade da Defensoria Pública da União em funcionamento. Cabendo a esta unidade proporcionar a mesma estrutura material que confere aos demais Defensores, bem como os recursos indispensáveis ao desempenho de suas atividades (Art. 6ª) .
Manifestação da DPU - Ofício 3/2019 – DPU/SGCIA DPGU (peça 8) 
Considerando as peculiaridades das atribuições desempenhadas pela DPU previstas no art. 18 da LC 80/1994, especialmente no que tange à prestação de assistência jurídica aos necessitados, foi solicitado ao órgão que informasse quais atividades e atribuições dos Defensores seriam compatíveis com o regime de teletrabalho. Abaixo, transcreve-se sua resposta (peça 8, p. 1) :
Todos os processos de assistência jurídica (PAJs) da DPU são virtuais. As atividades incompatíveis com o regime de trabalho são a realização de atendimento presencial, audiências e plantões. Por tal razão, a Resolução 101/2014 prevê em seu Art. 5º que será estabelecida medida compensatória de aumento na distribuição ordinária de processos ao Defensor em teletrabalho em fração de até 50% (cinquenta por cento) da distribuição original. Em outras palavras, o Defensor que atua à distância recebe mais processos que aqueles que permanecem na Unidade, justamente para compensar o fato de que estes serão responsáveis por cumprir os atendimentos presenciais, as audiências e os plantões daquele que está em teletrabalho. Inobstante, destaca-se que é costume dos Defensores em teletrabalho realizar atendimentos de seus assistidos por meio de videoconferência (skype, whatsapp etc.) . Além disso, em regra, os atendimentos presenciais dos assistidos são realizados pelos funcionários integrantes da equipe de Atendimento.
Por fim, vale ressaltar que esta dinâmica de compensação faz com que nenhum ato deixe de ser praticado, ou seja, não há nenhum prejuízo à prestação da assistência jurídica ao cidadão hipossuficiente.
Com os esclarecimentos, observa-se que a DPU adota a integral virtualização dos processos de assistência jurídica (PAJs) . Além disso, conforme informado, é costume de os Defensores utilizarem tecnologias de comunicação (skype, whatsapp etc) para realizar atendimentos de seus assistidos. Acrescente-se o fato que, no âmbito do Poder Judicial, a criação do processo judicial eletrônico (PJe) permite realizar procedimentos a distância, a partir de qualquer lugar e horário. Nesse contexto, não há dúvidas que estas ferramentas proporcionam a realização do trabalho remoto.
No mais, esclarece que o Defensor em teletrabalho recebe mais PAJs justamente para compensar a carga de trabalho daqueles responsáveis por cumprir os atendimentos presenciais, as audiências e os plantões. Informa, ainda, que em regra, os atendimentos presenciais dos assistidos são realizados pelos funcionários integrantes da equipe de atendimento.
No tocante a fixação de metas, o órgão informou que as medidas compensatórias mencionadas acima são estabelecidas pelo Defensor Público-Geral Federal, “consideradas as peculiaridades da unidade de lotação e após prévia manifestação do Defensor Público-Chefe da unidade de lotação e parecer da Corregedoria-Geral” (peça 8, p. 2) . 
Quanto ao controle, “o cumprimento do acréscimo de distribuição de processos ao Defensor em teletrabalho pode ser fiscalizado a partir de relatórios produzidos pelo SISDPU - sistema eletrônico onde são processados todos os PAJs” (peça 8, p. 2) . 
Em relação ao quadro de pessoal, a unidade jurisdicionada informou que atualmente conta com 639 Defensores. Destes, 19 (dezenove) realizam suas atividades na modalidade de trabalho a distância, ou seja, correspondem a 3% do total (peça 8, p. 7) . A tabela abaixo demonstra como estão distribuídos os Defensores Público da União em condição de trabalho a distância:
	Localidade
	Motivo
	Qtd.

	Brasil
	Acompanhando Cônjuge
	6

		Estudo
	5

		Saúde
	1

		Interesse da Administração
	1

	Exterior
	Acompanhando Cônjuge
	3

		Estudo
	3

	Total
	19

Fonte: Ofício 3/2019 - DPU/SGCIA DPGU (peça 8, p. 7) 
Ademais, solicitou-se à DPU que encaminhasse, para os últimos 3 meses, documentos acerca do atingimento das respectivas metas estabelecidas. Tendo em conta a quantidade elevada de processos envolvidos, o órgão consolidou as informações em quadro indicando o número de PAJs ativos por Defensor, se dispondo, caso necessário, providenciar a relação de PAJs individualmente.
O quadro comparativo demonstra que a carga processual média dos Defensores que atuam à distância foi, aproximadamente, 30% maior do que a média geral assumida pelos Defensores que permanecem fisicamente no Ofício. Contudo, o órgão salienta que “cada Defensor tem sua meta definida em relação à média do próprio Oficio que ocupa, portanto, não é cabível qualquer comparação individual à média nacional” (peça 8, p. 3) .
Por sua vez, no ano de 2018, conforme prestação de contas do órgão (https://www.dpu.def.br/transparencia/prestacao-de-contas) , 16 (dezesseis) Defensores realizaram trabalho a distância, sendo nove deles para acompanhamento de cônjuge ou por motivo de saúde. Além desses, seis Defensores foram cursar mestrando ou doutorando e um atua à distância no interesse da DPU. Nesse ano, a produtividade média dos Defensores que atuaram à distância foi de 1.387 processos contra 948 daqueles que permaneceram no Ofício, ou seja, um acréscimo médio de 46% na distribuição de PAJs.
Deve-se ficar claro que o aumento da distribuição de PAJs ao teletrabalho não constitui qualquer tipo de encargo, mas apenas uma forma de equiparar a quantidade de atividades realizadas entre os Defensores. Portanto, como já aventado, as medidas compensatórias previstas no art. 5º da Resolução CSDPU 101/2014 não devem gerar qualquer polêmica em relação ao princípio da isonomia.
Especificamente quanto ao trabalho a distância a partir do exterior — atualmente são seis Defensores, três acompanhando cônjuge e três cursando mestrado ou doutorado —, verifica-se que Resolução CSDPU 101/2014 é omissa quanto a questão. Todavia, cabe ressaltar que o Defensor Público-Geral Federal, quando da análise do requerimento do interessado em trabalhar a distância, tem plena ciência da situação.
Não há dúvidas que o tema possa causar certa polêmica. Entretanto, estritamente falando, o fato de o servidor se encontrar no exterior é uma mera questão geográfica, que por si só não traz vantagens ou desvantagens à Administração Pública. Estar a 100km, 1.000km ou 10.000km da sede da instituição para o cumprimento de suas atividades não descaracteriza tal forma de exercício laborativo.
É apenas uma interpretação quanto à aplicação do teletrabalho. Dessarte, não havendo expressa vedação na norma regulamentadora ou juízo de conveniência e oportunidade da Administração contrário à concessão, proibir o trabalho remoto a partir do exterior não guarda coerência com sua essência que é flexibilizar horário e quebrar barreiras geográficas, baseada no cumprimento de metas estabelecidas.
À proposito, o TCU, mediante a Portaria-TCU 101/2019, não autoriza expressamente o teletrabalho do exterior. Todavia, em seu art. 10 — artigo que assegura prioridade para realização de teletrabalho a certos servidores —, o inciso IV assim dispõe (grifos inseridos) :
Art. 10. É assegurada prioridade para a realização de teletrabalho, quando possível, aos servidores:
 (...) 
IV - que irão acompanhar cônjuge ou companheiro (a) em união estável que foi deslocado (a) ou se deslocou temporariamente, por motivo justificado, para outro ponto do território nacional ou para o exterior.
Vê-se, portanto, por uma interpretação lógica da norma acima transcrita, que o TCU reconhece a possibilidade de o teletrabalho ser realizado de qualquer ponto do território nacional ou do exterior.
Registre-se que a Resolução-CNJ 227/2016 veda a possibilidade de autorização para teletrabalho aos servidores que estejam fora do país, salvo na hipótese de servidores que tenham direito à licença para acompanhar o cônjuge (art. 5º, I, “f”) . Isto é, também abre a possibilidade de se trabalhar remotamente do exterior.
Há que se considerar, ainda, que o exercício das atividades remotamente por Defensor que acompanha cônjuge, por motivo de saúde ou para se qualificar, se mostra mais favorável ao órgão do que uma simples licença, posto que a Administração permanece dispondo da capacidade laboral do servidor. É uma solução que atende ao interesse de ambos, agregando valor para a própria Administração mediante o melhor aproveitamento de seus recursos humanos. Está em consonância com o princípio da eficiência, com a modernização das organizações, simplificação dos processos e com os novos modelos de gestão.
CONCLUSÃO
À vista das circunstâncias apresentadas, não se constatou o uso abusivo do teletrabalho no âmbito da DPU, uma vez que é medida excepcional, autorizada pela autoridade máxima do órgão, tendo se limitado a menos de 3% do quadro de Defensores nos últimos dois anos. 
Tal medida exclui as atividades em que a presença física do Defensor é necessária, sendo acompanhada, em regra, de acréscimo de 20 a 50% na distribuição de processos, como contrapartida ao trabalho presencial complementar assumido pelos Defensores que permanecem na unidade para a realização de audiências, atendimentos etc. Sendo assim, conclui-se pela improcedência desta representação.
Por fim, cumpre registrar que a Secretaria-Geral de Controle Interno e Auditoria do DPU (SGICIA/DPU) instaurou auditoria extraordinária para examinar a conformidade e avaliar os resultados obtidos com as concessões do trabalho a distância a membros da DPU (peça 8, p. 3) . Neste cenário, não obstante se considere que a presente representação seja, no mérito, improcedente, julga-se oportuno determinar ao órgão que comunique a este Tribunal sobre os resultados e conclusões da referida auditoria extraordinária.  Desse modo, espere-se obter mais informações quanto à adoção da modalidade do teletrabalho no âmbito da Administração Pública.
PROPOSTA DE ENCAMINHAMENTO
Ante o exposto, opina-se pelo encaminhamento dos presentes autos ao Gabinete do Relator, Exmo. Ministro Bruno Dantas, com as seguintes propostas:
a) conhecer da presente representação, satisfeitos os requisitos de admissibilidade previstos nos arts. 235 e 237, inciso VI, do Regimento Interno deste Tribunal c/c art. 103, § 1º, da Resolução-TCU 259/2014, para, no mérito, considerá-la improcedente;
b) determinar à Defensoria Pública da União, com fulcro no art. 43, inciso I, da Lei 8.443/1992 c/c art. 250, inciso II, do Regimento Interno do TCU, que comunique ao Tribunal sobre os resultados e conclusões da auditoria extraordinária instaurada pela SGICIA/DPU, cujo objetivo é avaliar e examinar os resultados obtidos com às concessões do trabalho a distância a membros da referida Defensoria, reguladas pela Resolução CSDPU 101, de 3/11/2014;
c) determinar o arquivamento dos autos, com fundamento no art. 169, inciso V, do Regimento Interno do TCU.”
	É o relatório.

não há.

Não atuou.

representação. regime de teletrabalho para membros da dpu. incompatibilidade dessa modalidade com o exercício das funções essenciais atribuídas constitucionalmente a essa instituição. impossibilidade. conhecimento. procedência. determinação para adoção de medidas tendentes ao desfazimento da resolução que cuida da implantação do regime de teletrabalho. ciência.

REPRESENTAÇÃO (REPR)

Secretaria de Fiscalização de Pessoal (Sefip).

Cuidam os autos de representação autuada pela Secretaria de Fiscalização de Pessoal a fim de avaliar possíveis incompatibilidades do regime de teletrabalho com as competências legais, o regime jurídico e as atribuições dos membros da Defensoria Pública da União (DPU) , instituição regida pela Lei Complementar 80/1994, bem como verificar eventuais excessos no uso desse instituto.
2.	Preliminarmente, em exame da admissibilidade do feito, a representação merece ser conhecida, porquanto preenche os requisitos estampados no art. 237 do Regimento Interno do TCU.
3.	No mérito, a secretaria especializada apresenta longo e percuciente arrazoado no sentido de que não se constatou o uso abusivo do teletrabalho no âmbito da DPU, uma vez que é medida excepcional, autorizada pela autoridade máxima do órgão, e que abarcou menos de 3% do quadro de Defensores nos últimos dois anos. Além disso, a secretaria ressalta que o instituto do teletrabalho exclui as atividades em que a presença física do Defensor é necessária, sendo acompanhada, em regra, de acréscimo de 20 a 50% na distribuição de processos, como contrapartida ao trabalho presencial complementar assumido pelos Defensores que permanecem na unidade para a realização de audiências e atendimentos, por exemplo. Assim, a conclusão da Sefip é pela improcedência da representação, sem prejuízo de se determinar à DPU que comunique a este Tribunal as conclusões alçadas na auditoria extraordinária ali instaurada para examinar a conformidade e avaliar os resultados obtidos com as concessões do trabalho a distância a membros da DPU.
4.	Passo a examinar as questões levantadas na presente representação.
5.	Inicialmente, permito-me destacar as bases constitucionais da Defensoria Pública, nos termos dos seguintes dispositivos:
“Art. 134. A Defensoria Pública é instituição permanente, essencial à função jurisdicional do Estado, incumbindo-lhe, como expressão e instrumento do regime democrático, fundamentalmente, a orientação jurídica, a promoção dos direitos humanos e a defesa, em todos os graus, judicial e extrajudicial, dos direitos individuais e coletivos, de forma integral e gratuita, aos necessitados, na forma do inciso LXXIV do art. 5º desta Constituição Federal . 
§ 1º Lei complementar organizará a Defensoria Pública da União e do Distrito Federal e dos Territórios e prescreverá normas gerais para sua organização nos Estados, em cargos de carreira, providos, na classe inicial, mediante concurso público de provas e títulos, assegurada a seus integrantes a garantia da inamovibilidade e vedado o exercício da advocacia fora das atribuições institucionais.”
6.	Consoante a Lei Complementar 80/1994, foi organizada a Defensoria Pública da União, do Distrito Federal e dos Territórios, cujo art. 4º fixa as seguintes funções institucionais:
“I – prestar orientação jurídica e exercer a defesa dos necessitados, em todos os graus;  (Redação dada pela Lei Complementar nº 132, de 2009) .
II – promover, prioritariamente, a solução extrajudicial dos litígios, visando à composição entre as pessoas em conflito de interesses, por meio de mediação, conciliação, arbitragem e demais técnicas de composição e administração de conflitos;       (Redação dada pela Lei Complementar nº 132, de 2009) .
III – promover a difusão e a conscientização dos direitos humanos, da cidadania e do ordenamento jurídico;      (Redação dada pela Lei Complementar nº 132, de 2009) .
IV – prestar atendimento interdisciplinar, por meio de órgãos ou de servidores de suas Carreiras de apoio para o exercício de suas atribuições;      (Redação dada pela Lei Complementar nº 132, de 2009) .
V – exercer, mediante o recebimento dos autos com vista, a ampla defesa e o contraditório em favor de pessoas naturais e jurídicas, em processos administrativos e judiciais, perante todos os órgãos e em todas as instâncias, ordinárias ou extraordinárias, utilizando todas as medidas capazes de propiciar a adequada e efetiva defesa de seus interesses;      (Redação dada pela Lei Complementar nº 132, de 2009) .
VI – representar aos sistemas internacionais de proteção dos direitos humanos, postulando perante seus órgãos;       (Redação dada pela Lei Complementar nº 132, de 2009) .
VII – promover ação civil pública e todas as espécies de ações capazes de propiciar a adequada tutela dos direitos difusos, coletivos ou individuais homogêneos quando o resultado da demanda puder beneficiar grupo de pessoas hipossuficientes;       (Redação dada pela Lei Complementar nº 132, de 2009) .
VIII – exercer a defesa dos direitos e interesses individuais, difusos, coletivos e individuais homogêneos e dos direitos do consumidor, na forma do inciso LXXIV do art. 5º da Constituição Federal;       (Redação dada pela Lei Complementar nº 132, de 2009) .
IX – impetrar habeas corpus, mandado de injunção, habeas data e mandado de segurança ou qualquer outra ação em defesa das funções institucionais e prerrogativas de seus órgãos de execução;      (Redação dada pela Lei Complementar nº 132, de 2009) .
X – promover a mais ampla defesa dos direitos fundamentais dos necessitados, abrangendo seus direitos individuais, coletivos, sociais, econômicos, culturais e ambientais, sendo admissíveis todas as espécies de ações capazes de propiciar sua adequada e efetiva tutela;  (Redação dada pela Lei Complementar nº 132, de 2009) .
XI – exercer a defesa dos interesses individuais e coletivos da criança e do adolescente, do idoso, da pessoa portadora de necessidades especiais, da mulher vítima de violência doméstica e familiar e de outros grupos sociais vulneráveis que mereçam proteção especial do Estado;      (Redação dada pela Lei Complementar nº 132, de 2009) .
XII -  (VETADO) ;
XIII -  (VETADO) ;
XIV – acompanhar inquérito policial, inclusive com a comunicação imediata da prisão em flagrante pela autoridade policial, quando o preso não constituir advogado;      (Incluído pela Lei Complementar nº 132, de 2009) .
XV – patrocinar ação penal privada e a subsidiária da pública;     (Incluído pela Lei Complementar nº 132, de 2009) .
XVI – exercer a curadoria especial nos casos previstos em lei;     (Incluído pela Lei Complementar nº 132, de 2009) .
XVII – atuar nos estabelecimentos policiais, penitenciários e de internação de adolescentes, visando a assegurar às pessoas, sob quaisquer circunstâncias, o exercício pleno de seus direitos e garantias fundamentais;     (Incluído pela Lei Complementar nº 132, de 2009) .
XVIII – atuar na preservação e reparação dos direitos de pessoas vítimas de tortura, abusos sexuais, discriminação ou qualquer outra forma de opressão ou violência, propiciando o acompanhamento e o atendimento interdisciplinar das vítimas;      (Incluído pela Lei Complementar nº 132, de 2009) .
XIX – atuar nos Juizados Especiais;     (Incluído pela Lei Complementar nº 132, de 2009) .
XX – participar, quando tiver assento, dos conselhos federais, estaduais e municipais afetos às funções institucionais da Defensoria Pública, respeitadas as atribuições de seus ramos;  (Incluído pela Lei Complementar nº 132, de 2009) .
XXI – executar e receber as verbas sucumbenciais decorrentes de sua atuação, inclusive quando devidas por quaisquer entes públicos, destinando-as a fundos geridos pela Defensoria Pública e destinados, exclusivamente, ao aparelhamento da Defensoria Pública e à capacitação profissional de seus membros e servidores;      (Incluído pela Lei Complementar nº 132, de 2009) .
XXII – convocar audiências públicas para discutir matérias relacionadas às suas funções institucionais.”
7.	Por aí se vê a estatura diferenciada que a Carta Magna conferiu à Defensoria Pública, definindo-a como instituição essencial à função jurisdicional, essencialidade essa que é bem delineada a partir das funções que lhe são atribuídas em Lei Complementar. Com efeito, o art. 5º desse mesmo normativo dispõe que os Defensores Públicos Federais são órgãos de execução da DPU. Significa dizer que os Defensores são a personificação da própria entidade que presentam, de forma que o exercício das suas nobres funções institucionais depende, essencialmente, da atuação direta de seus membros.
8.	Nesse cenário, ao compulsarmos a extensa lista de funções da Defensoria Pública, aqui já colacionadas, constata-se que diversas delas exigem a presença física do membro, mormente a participação em audiências e o atendimento à população, o que, de pronto, indica a incompatibilidade entre o trabalho à distância dos Defensores e o fiel cumprimento das funções institucionais da Defensoria Pública.
9.	Sobre o teletrabalho, deve-se reconhecer que se trata de modalidade bem difundida no âmbito da administração pública, e que tem permitido associar maior flexibilidade no exercício de determinadas funções ao aumento de produtividade e à redução de gastos com a manutenção da máquina administrativa. Inequívoco, portanto o valor que essa sistemática de exercício funcional agregou ao serviço público. No entanto, no que diz respeito a funções estatais cujos representantes são regidos por Lei Complementar, penso que suas inerentes características não se amoldam ao uso do referido instituto.
10.	Com efeito, os agentes cujas carreiras são regidas por Lei Complementar, a exemplo dos membros da DPU, são efetivos representantes do Estado na sociedade. Não se confundem, portanto, com os demais servidores regidos pelo regime estatutário, cujas funções destinam-se, precipuamente, a movimentar a máquina burocrática e oferecer os meios necessários à efetiva ação estatal, a cargo dos agentes políticos e membros institucionais que representam os poderes constituídos, a exemplo dos Defensores Púbicos.
11.	Daí a necessidade de se reconhecer que, por presentarem o poder estatal, possuindo competências e atribuições absolutamente singulares, há evidente distinção em relação aos servidores públicos em senso estrito, regidos pela Lei 8.112/1990. Aliás, convém ressaltar que a jornada de trabalho dos servidores está muito bem delineada pelo RJU, fixada nos termos do seu art. 19, in verbis:
“Art. 19. Os servidores cumprirão jornada de trabalho fixada em razão das atribuições pertinentes aos respectivos cargos, respeitada a duração máxima do trabalho semanal de quarenta horas e observados os limites mínimo e máximo de seis horas e oito horas diárias, respectivamente.”
12.	A formalização do teletrabalho como ferramenta institucional em diversos órgãos da administração pública sobreveio exatamente para oferecer certa flexibilidade à sobredita imposição legal de horas a serem cumpridas, diante das inovações tecnológicas e da possiblidade agregada de aumento de produtividade e de redução dos custos administrativos. 
13.	No caso de agentes políticos e membros representantes de poder, não há semelhante fixação de jornadas. Com efeito, ao compulsarmos a Lei Complementar 80/1994, que organiza a Defensoria Pública da União, do Distrito Federal e dos Territórios, não há imposição de jornada ou carga horária a ser cumprida por seus membros. Tenho para mim que essa circunstância não decorreu de mero descuido ou lapso do legislador, mas de um efetivo reconhecimento de que, enquanto membros que representam instituição de envergadura constitucional, efetivamente incumbidos do exercício de relevante função estatal, tais agentes personificam o Estado diuturnamente. Aliás, também não se identifica fixação de jornada nos normativos que regem outras carreiras de membros de poder, a exemplo da Lei Complementar 35/1979 (Lei Orgânica da Magistratura Nacional) , da Lei Complementar 75/1993 (Dispõe sobre a organização, as atribuições e o estatuto do Ministério Público da União) e da Lei 8.625/1993 (Lei Orgânica Nacional do Ministério Público) , o que corrobora essa percepção.
14.	Ainda em relação à Defensoria Pública, não é demais repisar os termos do art. 3º-A da Lei Complementar 80/1994, que fixa como objetivos institucionais, dentre outros, a primazia da dignidade da pessoa humana, a redução das desigualdades sociais e a garantia dos princípios constitucionais da ampla defesa e do contraditório. Referidos objetivos decorrem diretamente do art. 134 da Constituição Federal, que atribui à Defensoria Pública, fundamentalmente, a orientação jurídica, a promoção dos direitos humanos e a defesa, em todos os graus, judicial e extrajudicial, dos direitos individuais e coletivos, de forma integral e gratuita, aos necessitados. Considerando a realidade brasileira, onde parte considerável da população depende da Defensoria para acesso e garantia a direitos e garantias básicas, e que essa mesma população, em sua maioria, não possui mecanismos de acesso à tecnologia, dependendo, essencialmente, de atendimentos presenciais junto às instituições estatais, é difícil conceber que os objetivos da Defensoria Pública sejam alcançados a contento mediante prestação de trabalho à distância por seus membros, com o uso de ferramentas de videoconferência, de Whatsapp e de Skype, conforme alegado pela Defensoria em sua manifestação nos autos.
15.	Ademais, impõe-se reconhecer que, porquanto representantes das instituições que compõem, referidos agentes já usufruem de jornadas diferenciadas, não se exigindo sua presença nos órgãos tal qual se impõe aos servidores estatutários. Conforme já ressaltado, a presença se faz necessária para o cumprimento de funções específicas, como o atendimento ao público e as audiências, de forma que, na prática, referidos agentes já possuem a prerrogativa de exercerem outras atividades a seu cargo fora das dependências do órgão. Nessas circunstâncias, tenho para mim que a formalização do teletrabalho se presta apenas para dar guarida a situações absolutamente abusivas, como de membros da DPU que residem no exterior. Aliás, há notícia de membros de outras carreiras, a exemplo do MPU, que também se encontram em situação semelhante, o que igualmente exige verificação por parte do TCU.
16.	No caso, o que se alega é que os membros da DPU em teletrabalho possuem aumento da carga processual em contrapartida à não prestação de serviços presenciais, como o atendimento ao público e a participação em audiências. Ora, essas duas atividades compõem a razão constitucional de ser da DPU. Admitir que os efetivos representantes desse órgão possam atuar sem que cumpram tais atividades seria desvirtuar a essencialidade da instituição, em patente desrespeito à vontade do constituinte e às disposições legais que regem tão nobre instituição, o que não pode ser admitido.
17.	 Nesse cenário, a presente representação merece ser considerada procedente, com determinação à DPU para que adote as medidas tendentes ao desfazimento da Resolução CSDPU 101/2014, que dispõe sobre a implantação do trabalho a distância para membros da DPU.
18.	Cabe, outrossim, em face das ponderações acima tecidas em relação às demais carreiras regidas por Lei Complementar, determinar à Secretaria de Fiscalização de Pessoal que instaure processo para avaliar a ocorrência de circunstâncias semelhantes na Advocacia-Geral da União, bem como encaminhar esta deliberação para o Conselho Nacional de Justiça e para o Conselho Nacional do Ministério Público, para que adotem as medidas pertinentes.
	TCU, Sala das Sessões Ministro Luciano Brandão Alves de Souza, em 30 de outubro de 2019.
Ministro BRUNO DANTAS
Relator